【裁判字號】    90,台上,5021
【裁判日期】    900810
【裁判案由】    違反懲治盜匪條例等
【裁判全文】
最高法院刑事判決                                九十年度台上字第五○二一號
    上  訴  人  甲○○
右上訴人因違反懲治盜匪條例等罪案件，不服臺灣高等法院臺中分院中華民國九十年
五月二十二日第二審判決（九十年度上訴字第四二六號，起訴案號：臺灣彰化地方法
院檢察署八十九年度偵字第八○五四號），提起上訴，本院判決如左：
    主  文
原判決關於違反懲治盜匪條例部分撤銷，發回臺灣高等法院臺中分院。
其他上訴駁回。
    理  由
一、撤銷發回（違反懲治盜匪條例）部分：
本件原判決認定上訴人甲○○於民國八十五年間，曾因違反麻醉藥品管理條例案件，
經法院判處有期徒刑三月確定，於八十六年九月十三日執行完畢，竟不知悔改，復於
八十九年十月十四日下午二時許，基於為自己不法所有之意圖，對心陷畏怖、完全在
其實力支配之下而無力反抗之邱福財搜身，致使邱福財不能抗拒後，強取邱福財身上
之現金新台幣（下同）二百元及行動電話ＩＣ卡一張得逞等情，因而維持第一審判決
關於論處上訴人意圖為自己不法所有，以脅迫致使不能抗拒而取他人之物（累犯）罪
刑（處有期徒刑七年六月）部分，就此部分駁回上訴人在第二審之上訴（原判決維持
第一審判決關於強制、恐嚇危害安全部分及撤銷第一審判決關於搶奪、竊盜部分，變
更檢察官起訴法條，就上訴人被訴搶奪、竊盜犯行，改論處上訴人連續竊盜罪刑等部
分，均屬不得上訴於第三審之罪，從程序上駁回，詳如後述），固非無見。
惟查：（一）強盜罪之構成，以行為人實施之強暴、脅迫手段，已使被害人達於不能
抗拒之程度為必要，苟其取物或使被害人交付其物之行為，尚未使被害人達於不能抗
拒之程度，即難論以強盜罪名。卷查被害人邱褔財就上訴人施加之手段及其為何任由
上訴人自其身上取去財物，係供稱：「他說要用皮帶勒死我，我心生畏懼，就將身上
的財物交給他」、「我跟他說我身上沒錢，但他一直搜我的身，說我若沒拿出來，他
就打我，所以我把身上二百元給他，他把我手機關機，把IC卡抽去」、「當時我很害
怕，不敢反抗」、「他還拿強力膠給我吸，但我沒有吸食，之後他就把我搜身，我很
害怕不敢抵抗，被他拿走二百元、手機，他把IC卡抽掉，手機還給我」（見警局卷第
三頁背面、偵查卷第二七頁背面、第一審卷第二十頁、第五十頁、第五一頁），則邱
褔財任由被告搜取財物，究係因其意思自由已完全遭上訴人抑壓，致使不能抗拒之故
﹖抑或係心生畏怖，主觀上不敢抗拒使然﹖關乎被告前開行為是否該當於懲治盜匪條
例第五條第一項第一款普通盜匪罪之犯罪構成要件，自有詳加研求剖析釐清之必要。
（二）有罪之判決書，應記載認定犯罪事實所憑之證據及其認定之理由，刑事訴訟法
第三百十條第一款定有明文，是認定事實所憑之證據，須確實存在，倘判決書內所記
載之證據，與卷內筆錄或證物之內容不相適合，則其判決之根據，實際上並不存在，
自屬採證違法。第一審判決理由以：「上訴人犯強盜罪取得之現金二百元已用罄，Ｉ
Ｃ卡則已丟棄，業據被告（即上訴人）供明在卷」，說明不就上訴人盜匪所得之財物
併為發還予被害人之諭知。原判決認無違誤，因而維持第一審判決關於論處上訴人意
圖為自己不法所有，以脅迫致使不能抗拒而取他人之物罪刑部分。然遍查全卷，上訴
人從未供稱其取得之二百元已經用罄及行動電話IC卡業已丟棄，則第一審判決認定上
開事實之證據，實際上並不存在，其採證自屬違法，原判決仍予維持，於法有違。（
三）原判決事實欄記載：「甲○○基於強制他人之犯意，於八十九年十月十四日十二
時五十五分許，在彰化縣二林鎮○○路主婦超商前，攔下騎機車經過該地之邱福財，
先對邱福財恫稱：『若不載我，要用皮帶勒死你』，致邱福財心生畏怖，不敢反抗，
受迫載其至彰化縣二林鎮某不知名之藥房購買止痛劑後，基於接續之意思，再指示邱
福財載其至同鎮偏僻之竹林內，對邱福財恐嚇稱：幫伊打針，不然的話伊會揍人，迫
使邱福財為伊注射止痛劑，而行無義務之事。後於同日十四時許，甲○○另行起意基
於為自己不法所有之意圖，再強對心陷畏怖、完全在其實力支配之下而無力反抗之邱
福財搜身，致使邱福財不能抗拒後，強取邱福財身上之現金二百元及行動電話ＩＣ卡
一張得逞」，似意指上訴人先前對邱褔財施加之脅迫行為，旨在使邱褔財行無義務之
事，與其後遂行之盜匪行為無關，則其取走邱褔財身上現金及行動電話IC卡時，除搜
身外並無脅迫行為，此與其主文之記載，顯然不相適合，實情如何，尚待查明。以上
各點，上訴意旨雖未指摘，惟此係本院得依職權調查之事項，應認原判決關於違反懲
治盜匪條例部分，有撤銷發回更審之原因。
二、上訴駁回（連續竊盜、強制、恐嚇危害安全）部分：
按「最重本刑為三年以下有期徒刑、拘役或專科罰金之罪、刑法第三百二十條之竊盜
罪，經第二審判決者，不得上訴於第三審法院」，刑事訴訟法第三百七十六條第一、
二款分別定有明文。上訴人被訴強制、恐嚇危害安全部分，原判決係維持第一審法院
分別依刑法第三百零四條第一項、第三百零五條規定，論處上訴人以脅迫使人行無義
務之事及以加害生命之事恐嚇他人致生危害於安全罪刑之判決，駁回上訴人就該等部
分在第二審之上訴。茲查刑法第三百零四條第一項之罪，其法定本刑為三年以下有期
徒刑、拘役或三百元以下罰金。同法第三百零五條之罪，其法定本刑則為二年以下有
期徒刑、拘役或三百元以下罰金。均屬刑事訴訟法第三百七十六條第一款之案件。又
原判決撤銷第一審判決關於竊盜、搶奪部分，就上訴人被訴之搶奪犯行，變更檢察官
起訴法條，與其被訴之竊盜行為，依刑法第五十六條、第三百二十條第一項規定，改
判論處上訴人連續竊盜罪刑部分，則屬刑事訴訟法第三百七十六條第二款之案件，此
等部分既經第二審判決，自皆不得上訴於第三審法院，上訴人就此等部分竟仍提起上
訴，顯為法所不許，均應駁回。
據上論結，應依刑事訴訟法第三百九十七條、第四百零一條、第三百九十五條前段，
判決如主文。
中      華      民      國     九十     年      八      月      十      日
                              最高法院刑事第一庭
                                  審判長法官  施  文  仁
                                        法官  張  淳  淙
                                        法官  林  永  茂
                                        法官  蕭  仰  歸
                                        法官  洪  文  章
      右正本證明與原本無異
                                              書  記  官
中      華      民      國     九十     年      八      月     十六     日


司法院資訊處製作；財團法人民間司法改革基金會備份。
